臺灣彰化地方法院民事判決　　　　　　　 95年度訴字第462號
　　原　　　告　丙○○
　　訴訟代理人　朱坤棋律師
　　複　代理人　辛○○
　　被　　　告　甲○○
　　訴訟代理人　乙○○○
　　被　　　告　己○○
　　　　　　　　庚○○
　　　　　　　　丁○○
　　　　　　　　戊○○
上列當事人間請求確認通行權事件，本院於民國96年1 月16日言
詞辯論終結，判決如下：
    主      文
確認原告對被告共有坐落彰化縣花壇鄉○○段一八四七地號土地
如附圖二所示編號甲、乙、丙部分面積合計九十六點六九平方公
尺之通行權存在。
訴訟費用由被告負擔。
    事實及理由
壹、程序部分
一、本件被告甲○○、丁○○經合法通知，未於最後言詞辯論期
    日到場，核無民事訴訟法第386 條各款所列情形，爰依原告
    聲請，由其一造辯論而為判決。
二、按訴狀送達後，原告不得將原訴變更或追加他訴，但擴張或
    減縮應受判決事項之聲明者，或不甚礙被告之防禦及訴訟之
    終結者，不在此限，民事訴訟法第255 條第1 項第3款 、第
    7 款定有明文。查本件原告原起訴聲明：確認原告對被告共
    有坐落彰化縣花壇鄉○○段1847地號土地（下稱系爭土地）
    如起訴狀附圖所示Ａ部分面積300 平方公尺之通行權存在，
    嗣於起訴狀繕本送達被告後，減縮聲明為如主文第1 項所示
    ，其變更聲明核與前開規定並無不合，應予准許，合先敘明
    。
貳、實體部分
一、原告主張：分割、重測前坐落彰化縣花壇鄉○○○段583 之
    2 地號土地為被告所共有，迨民國88年5 月28日，被告將上
    開土地辦理分割登記為同段583 之2 地號及583 之8 至14地
    號等8 筆土地，其中583 之2 地號土地即重測後之系爭土地
    為被告留設對外通行之6 公尺寬路地，故乃由被告維持共有
    。嗣被告戊○○所分得單獨所有之583 之11地號土地即重測
    後之溪南段1846地號土地經鈞院拍賣，由原告於95年3 月23
    日拍定取得所有權。茲因原告所有溪南段1846地號土地與公
    路無適宜之聯絡，且被告復以原告對系爭土地無應有部分為
    由，不同意原告通行系爭土地，為此爰依民法第787 條規定
    提起本訴，求為確認原告之通行權存在等語。並聲明：求為
    判決如主文第1 項所示。
二、被告以下列等語置辯：
  (一)被告甲○○、丁○○、戊○○部分：被告於88年5 月28日雖
    就重測前之彰化縣花壇鄉○○○段583 之2 地號土地辦理分
    割登記為8 筆土地，惟當時僅係由代書辦理紙上作業，實際
    上該土地上原舊有之祖厝三合院現仍存在，並由被告之長輩
    所居住，目前被告並無將分割後之土地分隔、拆除舊屋及預
    設道路通行之規劃。兩造間並無親戚或血緣關係，且原告於
    拍定前即已知溪南段1846地號土地無對外通行之道路，仍執
    意拍定取得土地所有權，被告並無義務提供其對外通行道路
    ，原告無權利使用被告之土地通行。
  (二)被告庚○○部分：系爭土地係88年間被告共同辦理重測前原
    花壇鄉○○○段第583 之2 地號土地分割時，依被告各人原
    所占持分比例維持共有，以備將來被告作為共同通路之用。
    原告既經由拍賣取得被告戊○○所有之溪南段1846地號土地
    ，應一併購得被告戊○○所有就系爭土地之持分，方可於將
    來共同為系爭土地之共同所有人及使用人。
  (三)被告己○○部分：原告請求通行之系爭土地係被告之共同使
    用部分，該土地之留設，係被告於共有物分割時協議依原有
    持分比例所留置為共同使用之土地。今原告將被告戊○○之
    主地號1846地號土地持分全部予以強制執行拍賣後再買回，
    本應查明該地之出入狀況及共同使用情形，如有共同使用之
    土地即應併同拍賣以保全權益，故被告陳致延所持有之主地
    號土地既經原告所拍得，其所留系爭土地應有部分六分之一
    失去依附，原告應向被告戊○○商購系爭土地應有部分之權
    利，不應影響其他被告之權益。況系爭土地現仍為原物使用
    中，並未為私設道路使用，亦無與公路連接，目前被告出入
    之通路為緊鄰之私人土地即同段1858地號土地，原告若依民
    法第787 條欲通行至公路，應先取得鄰地1858地號土地之私
    有土地通行權，再向被告戊○○取得系爭土地應有部分，此
    為損害最少之方法。
  (四)均聲明：原告之訴駁回。
三、得心證之理由
  (一)系爭土地係於88年間被告辦理重測前之花壇鄉○○○段第58
    3 之2 地號土地分割時，由被告協議維持共有，以備將來被
    告作為共同通路之用，嗣被告戊○○因分割而單獨取得之溪
    南段1846地號土地經法院拍賣，而由原告於95年3 月23日拍
    定取得所有權（所有權移轉登記日期95年4 月6 日），及溪
    南段1846地號土地對外並無通路，係屬袋地，被告於原花壇
    鄉○○○段第583 之2 地號土地分割前暨分割、重測後，均
    係通行坐落系爭土地南側私人所有之鄰地即同段1858地號土
    地上如彰化縣彰化地政事務所95年8 月15日（複丈日期95年
    8 月11日）土地複丈成果圖（下稱附圖一）所示之既成巷道
    以至公路（花壇鄉○○街），迄今已通行約40年，此外，並
    無其他通路等情，為兩造所不爭，並有新、舊地籍圖謄本、
    土地登記簿謄本、土地登記謄本、現場照片影本等為證，復
    經本院會同上開地政事務所測量人員勘測屬實，製有勘驗筆
    錄、附圖一即95年8 月15日土地複丈成果圖在卷可稽，此部
    分堪信為真實。
  (二)按土地因與公路無適宜之聯絡，致不能為通常使用者，土地
    所有人得通行周圍地以至公路，前項情形，有通行權人，應
    於通行必要之範圍內，擇其周圍地損害最少之處所及方法為
    之，民法第787 條第1 項前段、第2 項定有明文。查原告所
    有之溪南段1846地號土地確係袋地，四周並無通路，而無法
    與公路為適宜之聯絡，致不能為通常使用，而分割前之原花
    壇鄉○○○段第583 之2 地號土地原本即係袋地，故被告無
    論於該土地分割前、後，亦僅能利用坐落系爭土地南側私人
    所有之鄰地即如附圖一所示之既成巷道對外通行以聯絡公路
    等情，業如前述，則原告為使其所有之溪南段1846地號土地
    與花壇鄉○○街有適宜之聯絡管道，並以銜接現有南側既成
    巷道對外通行，而依據民法第787 條第1 項前段規定主張就
    系爭土地在必要範圍內有通行權存在，難謂無理。而經本院
    審酌系爭土地現況情形（系爭土地上有被告己○○使用之車
    庫一間），並參酌系爭土地與南側既成巷道銜接處位置，認
    為原告之1846地號土地以通行系爭土地如上開地政事務所95
    年12月7 日製發之土地複丈成果圖（下稱附圖二）所示編號
    甲、乙、丙部分面積合計96.69 平方公尺，為通行必要之範
    圍且係損害最少之處。準此，原告主張通行此部分位置之土
    地，然遭被告拒絕，其依法起訴確認對此部分土地有通行權
    存在，洵屬有據。至於被告或抗辯系爭土地目前並無規劃拆
    除舊屋、預設道路通行，或抗辯原告應一併購得被告戊○○
    就系爭土地之應有部分暨取得通行鄰地1858地號土地之權利
    始能通行系爭土地云云，於法均屬無據，尚難據為有利於被
    告之認定。
  (三)綜上所述，原告依據袋地通行權法律關係，請求確認原告對
    被告共有系爭土地如附圖二所示編號甲、乙、丙部分面積合
    計96.69 平方公尺之通行權存在，為有理由，應予准許。
四、本件事證已臻明確，兩造其餘攻擊或防禦方法，經核與本件
    判決結果並無影響，毋庸一一論述，併予敘明。
五、訴訟費用負擔之依據：民事訴訟法第78條、第85條第1 項前
    段。
中　　華　　民　　國　　96　　年　　1　　月　　30　　日
  　　　　　　　　民事第二庭  法  官    陳連發
以上正本係照原本作成。
如對本判決上訴，須於判決送達後20日內向本院提出上訴狀。
中　　華　　民　　國　　96　　年　　1　　月　　30　　日
                              書記官    彭月美
